ACORDAO-COMPLETO-2379052

ACÓRDÃO 2697/2019 ATA 44/2019 - PLENÁRIO

VISTOS, relatados e discutidos estes Embargos de Declaração (R002, peça 208) opostos pelo Banco do Brasil S.A. contra o item 9.1.4 do Acórdão 1032/2019-TCU-Plenário, proferido no âmbito de Relatório de Acompanhamento referente ao quarto ciclo de fiscalização nos dados cadastrais e nas folhas de pagamento de diversos órgãos da administração pública federal referentes aos meses de março a setembro de 2018;
ACORDAM os Ministros do Tribunal de Contas da União, reunidos em Sessão do Plenário, com fulcro nos artigos 32 e 34 da Lei 8.443/1992 c/c art. 287 do Regimento Interno do TCU e diante das razões expostas pelo relator, em:
9.1. conhecer dos embargos de declaração opostos pelo Banco do Brasil S.A., para, no mérito, dar-lhes provimento parcial, sem, no entanto, alterar os termos do Acórdão 1032/2019-TCU-Plenário;
9.2. dar ciência desta deliberação ao recorrente.

Embargos de declaração interposto contra acórdão que proferiu recomendação e determinações em processo de acompanhamento do quarto ciclo de fiscalização nos dados cadastrais e nas folhas de pagamento de diversos órgãos da administração pública federal referentes aos meses de março a setembro de 2018.

Banco do Brasil S.A. e outros órgãos e entidades listados na peça 79.

3. Interessados/Responsáveis/Recorrentes:
3.1. Recorrente: Banco do Brasil S.A. (00.000.000/0001-91).

13.1. Ministros presentes: José Mucio Monteiro (Presidente), Walton Alencar Rodrigues, Benjamin Zymler, Augusto Nardes e Aroldo Cedraz (Relator).
13.2. Ministros-Substitutos convocados: Augusto Sherman Cavalcanti e Marcos Bemquerer Costa.
13.3. Ministro-Substituto presente: Weder de Oliveira.

ACORDAO-COMPLETO-2434630

Acórdão 2918/2020 - Plenário

AROLDO CEDRAZ

Ministro Aroldo Cedraz.

Trata-se de Embargos de Declaração interposto pelo Banco do Brasil (peça 208) contra o Acórdão 1032/2019-TCU-Plenário. Transcrevo, a seguir, os argumentos apresentados:
"Embargos de Declaração, com pedidos de efeitos infringentes (art. 287, §7 do RITCU) e de efeito suspensivo (art. 287, §3º do RITCU) , ao Acórdão 1032/2019-TCU-Plenário, pelas razões de fato e de direito adiante expostas.
	Os presentes Embargos de Declaração são opostos numa esteira de interesse legítimos, sem qualquer intuito de tumulto, procrastinação ou abuso do direito de recorrer, mas somente buscando o saneamento de omissões e obscuridades existentes no referido acórdão, de maneira que este se apresente adequado ao caso concreto.
"Os embargos declaratório não consubstanciam crítica ao ofício judicante, mas servem-lhe ao aprimoramento. Ao apreciá-los, o órgão deve fazê-lo com espírito de compreensão, atentando para o fato de consubstanciarem verdadeira contribuição da parte em prol do devido processo legal." (STF, 2ª Turma, AI 163.047-5-PR, AgRgEDcl, rel. Min. Marco Aurélio. J. 18.12.95) 
I. Do Acórdão 1032/2019-TCU-Plenário
2.	Por intermédio do Acórdão 1032/2019-TCU-Plenário, essa Corte de Contas Federal exarou a seguinte determinação ao Banco:
ACORDAM os Ministros do Tribunal de Contas da União, reunidos em Sessão Plenária, ante as razões expostas pelo Relator, em:
9.1. determinar, com fundamento no art. 43, inciso I, da Lei 8.443/1992, c/c 250, inciso II, do Regimento Interno do TCU:
...
9.1.4. ao Banco do Brasil S.A. que, no encaminhamento de informações ao TCU, adequese ao leiaute pré-estabelecido, enviando o detalhamento das rubricas de folha de pagamento de seus empregados, em cumprimento ao disposto no art. 9º da IN-TCU 78/2018, c/c o Ofício 1951/2018-TCU/Sefip, no prazo de 30 (trinta) dias.
3.	Os presentes embargos de declaração são opostos exclusivamente para requerer esclarecimentos acerca de qual seria exatamente o detalhamento exigido por essa Corte de Contas; em outras palavras, quais seriam as rubricas específicas da folha de pagamento dos empregados do Embargante exigidas, isso porque, ao que parece, provavelmente houve mudanças no alcance das informações solicitadas pelo TCU, na medida em que o recorrente sempre forneceu informações da espécie (sem discordância) ² e, só então, foi questionado.
4.	Além disso, necessita-se saber exatamente quais seriam as rubricas imprescindíveis à fiscalização, visto que na folha de pagamento dos empregados do Embargante - além de rubricas referentes especificamente à verbas inerentes à relação empregatícia - constam lançamentos que se encontram na esfera privada/pessoal dos empregados (a exemplo de empréstimos consignados, empréstimos imobiliários, etc.) , os quais são resguardados pelo direito fundamento à inviolabilidade da privacidade, previsto no art. 5º, inciso X da CF/88.
5.	A propósito, considerando o caráter privado de referidos lançamentos, o TCU, inclusive, careceria de competência de fiscalização sobre tais lançamentos.
6.	Nesse sentido, entende-se que as informações da folha de pagamento que vem sendo fornecidas pelo recorrente ao TCU (a exemplo de nome dos empregados, CPF, matrícula, local de lotação, função, remuneração) atenderiam a finalidade da fiscalização, o cumprimento ao princípio da transparência e o respeito à privacidade dos empregados.
7.	Vale destacar que, nos presentes embargos, o recorrente não pretende se insurgir contra o fornecimento de informações necessárias à fiscalização e ao controle exercidos por essa Corte de Contas - e, desde sempre, não se absteve de fornecer as informações que lhe são autorizadas a fornecer -, mas tão-somente requerer que seja sanada a obscuridade quanto ao alcance do detalhamento solicitado, de modo a saber, com exatidão, quais seriam as rubricas e verbas englobadas em tal detalhamento.
8.	Isso se deve ao fato, também, de que o recorrente não está constitucionalmente autorizado a fornecer a folha de pagamento dos empregados em sua integralidade, na medida em que constam informações de caráter privado dos empregados, no âmbito da esfera de sua intimidade e vida privada, ambas resguardadas pelo art. 5º, inciso X da CF/88.
9. 	Não se pode, para fins de controle e fiscalização, ignorar³ os demais princípios e normas infraconstitucionais, de igual ou maior intensidade axiológica que à inerente ao controle externo exercido pelo TCU, prevista no art. 71 e segs. da CF/88.
10.	Aliás, o recorrente entende realizar a melhor interpretação possível, na medida em que - ao fornecer informações estritamente necessárias e ligadas especificamente à relação empregatícia - consegue harmonizar o dever decorrente do controle externo com o direito fundamental à inviolabilidade da intimidade, vida privada, honra e imagem dos empregados.
11.	Ademais disso, considerando o caráter pessoal/privado de algumas informações presente na folha de pagamento dos empregados do recorrente, além de o recorrente não estar autorizado constitucionalmente a fornecê-las, tais informações estariam fora do alcance das competências da Corte de Contas federal.
12.	Portanto, o Embargante requer que esse E. Tribunal esclareça quais seriam especificamente as rubricas/verbas da folha de pagamento dos empregados do recorrente que deverão constar do detalhamento solicitado, observando-se a ressalva destacadas no presente recurso quanto as informações de caráter privado dos empregados, as quais, o recorrente não está constitucionalmente autorizado a fornecê-las.
 II. Do pedido
13.	Ante o exposto, REQUER sejam conhecidos e acolhidos os presentes Embargos de Declaração, para que seja sanada a obscuridade acima apontada, para o fim de atribuir-lhes efeitos infringentes, para que seja reformado o r. Acórdão recorrido, de modo a reconhecer a suficiência das informações fornecidas pelo recorrente, com exclusão daquelas que estejam resguardadas pelo direito constitucional da inviolabilidade da intimidade e vida provado do empregados.
	Neste termos, pede deferimento."
	
É o Relatório.

8.1. Mário Renato Balardim Borges (50627/OAB-RS) e outros, representando Banco do Brasil S.A.

Não atuou.

RELATÓRIO DE ACOMPANHAMENTO. FISCALIZAÇÃO CONTÍNUA EM DADOS CADASTRAIS E FOLHAS DE PAGAMENTO EM UNIDADES JURISDICIONADAS INTEGRANTES DA ADMINISTRAÇÃO PÚBLICA FEDERAL. MELHORIAS CONTÍNUAS NOS MÉTODOS DE FISCALIZAÇÃO. IDENTIFICAÇÃO DE INDÍCIOS DE IRREGULARIDADES. DETERMINAÇÕES À SEFIP. DETERMINAÇÕES E RECOMENDAÇÕES AOS ORGÃOS FISCALIZADOS. EMBARGOS DE DECLARAÇÃO. ESCLARECIMENTOS DE POSSÍVEL OBSCURIDADE. PROVIMENTO PARCIAL. MÉRITO INALTERADO. MANUTENÇÃO DOS TERMOS DO ACÓRDÃO EMBARGADO. DISCUSSÃO DO MÉRITO. NÃO PROVIMENTO. CIÊNCIA AO EMBARGANTE.

RELATÓRIO DE ACOMPANHAMENTO (RACOM)

Secretaria de Fiscalização de Pessoal (SEFIP).

Trago a apreciação do colegiado os Embargos de Declaração, com efeitos infringentes, interpostos (peça 208) pelo Banco do Brasil S.A (BB) contra o item 9.1.4. do Acórdão 1032/2019-TCU-Plenário (peça 101) , de 15/5/2019, que determinou ao BB que, em cumprimento ao disposto no art. 9º da IN-TCU 78/2018, c/c o Ofício 1951/2018-TCU/Sefip, enviasse as informações das rubricas de folha de pagamento de seus empregados em leiaute pré-estabelecido.
2.	Constato que o interessado, legitimado no processo, foi notificado da deliberação recorrida na data de 9/7/2019 (peças 187 e 194) , e que os embargos declaratórios foram interpostos pela primeira vez, no dia 19/7/2019 (peça 208) , dentro do prazo de dez dias, conforme previsto no art. 34, §1º, da Lei 8.443/92. Satisfeitos os requisitos de admissibilidade, conheço dos presentes embargos de declaração.
3.	Em suma, o embargante busca esclarecimentos acerca de quais as rubricas específicas da folha de pagamento dos empregados do banco estão sendo exigidas para o exercício do controle externo por este Tribunal.
4.	Complementa o embargante que diversas informações contidas na folha de pagamento, a exemplo de empréstimos pessoais ou imobiliário, seriam resguardados pelo direito fundamental à inviolabilidade da privacidade, resguardado pelo art. 5º, inciso X da CF/88, motivo que o desautorizaria a enviar dados de caráter pessoal e privado de seus funcionários.
5.	Feito esse breve relato da peça recursal, passo a decidir.
6.	Quanto aos esclarecimentos acerca das rubricas a serem enviadas pelo Banco, verifico que o Ofício 1.951/2018-TCU/Sefip (peça 84, p. 25-29) define o leiaute dos dados a serem enviados, bem como lista exaustivamente as informações consideradas imprescindíveis à realização da fiscalização.
7.	Dessa feita, com relação a esse pedido, entendo que o conteúdo do mencionado Ofício, incluído na peça 84 detalha quais são os campos e o formato dos dados a serem enviados, por isso, considero sanada a possível obscuridade no Acórdão, sendo desnecessário replicar o conteúdo do ofício no corpo do acórdão.
8.	Acrescenta-se que, recentemente, a Diretoria de Gestão de Pessoas do próprio Banco do Brasil se manifestou nos autos por meio dos Ofícios AOF 2019/428941 (peça 226) e AOF 2019/428942 (peça 227) de mesmo teor, transcrito a seguir:
"Com relação ao tema em referência e, presente o contido no item 9.1.4, do acórdão 1032/2019, informamos que o encaminhamento de informações ao TCU se encontra adequado ao leiaute pré-estabelecido." (grifo meu) 
9.	Assim, a unidade responsável no Banco do Brasil pelo cadastramento das informações tem conhecimento do leiaute padrão requerido por esta Corte de Contas para que sejam realizados os procedimentos de auditoria na folha de pessoal, portanto considero, no mérito, o pedido parcialmente procedente mantendo inalterado o texto do subitem embargado.
10.	Outra questão apontada no pleito do embargante refere-se à citada inviolabilidade da privacidade de seus funcionários, bem como a sugestionada extrapolação, pelo Tribunal, de suas competências constitucionais. Sobre esses temas, trago à baila um trecho do voto condutor do Acórdão 1174/2019-TCU-Plenário, de relatoria do Ministro Raimundo Carreiro:
"Recentemente, quando do julgamento do TC-Processo 023.578/2018-1, de minha relatoria, relativo a Solicitação do Presidente do Senado Federal, que, ao encaminhar o relatório final da Comissão Parlamentar Mista de Inquérito da JBS (CPMI-JBS) , recomendou a avaliação de impacto dos benefícios fiscais concedidos aos setores das empresas investigadas, no qual este Tribunal prolatou o Acórdão 741/2019-TCU-Plenário, enfatizei no voto a competência desta Corte de Contas para ter acesso a dados protegidos por sigilo fiscal, especialmente nos casos que envolvem renúncia de receitas.
Nesta oportunidade não apenas reitero o que disse naquela ocasião como chamo a atenção para o fato de que o Supremo Tribunal Federal, cada vez mais, tem construído o entendimento de que o acesso deste Tribunal a dados protegidos por sigilo fiscal decorre da teoria dos poderes implícitos e não representa quebra do sigilo, mas sim a sua transferência a esta Corte que deve adotar as providências necessárias à proteção dessas informações". (grifo meu) 
11.	Desta feita, é possível verificar que o Supremo Tribunal Federal vem consolidando entendimento de que o envio das informações à esta Corte de Contas não configura quebra de sigilo e sim de uma transferência da guarda desses dados necessários ao cumprimento de sua competência constitucional insculpida nos arts. 70 da CF/88. Sem embargos, o Tribunal deve adotar todas as providências necessárias à proteção desses dados.
12.	Decerto, não cabe, nessa etapa processual, ampliar a discussão desse tema visto não se tratar de obscuridade, omissão ou contradição no Acórdão, o que me conduz à conclusão de que a tese apresentada busca a discussão do mérito da decisão, incabível nessa modalidade recursal. Nesse contexto, essa última demanda do Banco do Brasil deve ser considerada improcedente.
13.	Por fim, ressalto que a informação contida nos comunicados feitos pela Diretoria de Pessoal do Banco do Brasil não são suficientes para atestar o efetivo cumprimento da determinação, que será oportunamente monitorado pela unidade técnica responsável.
14.	Assim, diante dos elementos presentes nos autos e da inexistência de fundamentos suficientes para alterar o mérito da deliberação contida no subitem 9.1.4 do Acórdão 1032/2019-TCU-Plenário, entendo possível, uma vez esclarecidas eventuais obscuridades, dar provimento parcial aos Embargos de Declaração opostos pelo Banco do Brasil, mantendo, no entanto, inalterado os termos do referido decisum.
Ante o exposto, VOTO por que este Tribunal adote a minuta de Acórdão que trago à apreciação deste Colegiado.
TCU, Sala das Sessões Ministro Luciano Brandão Alves de Souza, em 6 de novembro de 2019.
AROLDO CEDRAZ 
Relator